臺灣臺南地方法院民事判決
111年度重訴字第40號
原      告  塑根企業股份有限公司

法定代理人  陳進鎡  
訴訟代理人  茆臺雲律師
            張佩珍律師
            岳世晟律師
被      告  吳文彬  
            吳淑華  
共      同
訴訟代理人  黃郁婷律師
            陳亭方律師
            林育如律師
上列當事人間請求返還不當得利事件，經民國111年7月20日言詞
辯論終結，本院判決如下：
    主    　文
原告之訴及假執行聲請均駁回。
訴訟費用由原告負擔。
    事實及理由
壹、程序部分：
    訴狀送達後，原告不得將原訴變更或追加他訴，但擴張或減
    縮應受判決事項之聲明者，不在此限，民事訴訟法第255條
    第1項第3款定有明文。本件原告起訴時原訴之聲明第1、2項
    請求「被告吳文彬應給付原告新臺幣(下同)1,058萬8,000元
    ，及自起訴狀繕本送達翌日起至清償日止，按週年利率百分
    之五計算之利息。」、「被告吳淑華、吳文彬應連帶給付原
    告1,058萬8,000元，及自起訴狀繕本送達翌日起至清償日止
    ，按週年利率百分之五計算之利息。」，嗣於民國111年5月
    16日具狀變更原訴之聲明第1、2項為「被告吳文彬應給付原
    告930萬5,000元，及自起訴狀繕本送達翌日起至清償日止，
    按週年利率百分之五計算之利息。」、「被告吳淑華、吳文
    彬應連帶給付原告930萬5,000元，及自起訴狀繕本送達翌日
    起至清償日止，按週年利率百分之五計算之利息。」，核原
    告所為係縮減應受判決事項聲明，原告之訴訟標的及請求之
    原因事實仍屬相同，揆諸前開說明，自為適法，合先敘明。
貳、實體部分：
一、原告起訴主張：
　㈠被告吳淑華曾為原告公司法定代理人陳進鎡之配偶，並為原
    告公司股東名簿上之大股東，因陳進鎡對其十分信任，將公
    司之人事、總務、財務、業務皆交由其掌管，被告吳文彬為
    被告吳淑華之兄長。被告吳文彬於92年擔任原告公司董事，
    被告吳文彬每月帳戶之匯款實際上均由被告吳淑華處理，詎
    料被告吳文彬於另案對原告公司提起確認僱傭關係存在之訴
    。被告吳文彬銀行帳戶，有如附表所示之多筆原因不明之高
    額匯款，原告公司獲悉後查詢過去帳簿記錄，不僅未有任何
    記載，且被告吳淑華亦拒絕透露匯款原因。被告吳淑華自96
    年起未經原告公司授權將附表所示款項（下稱系爭款項）匯
    入被告吳文彬帳戶，使被告吳文彬獲有系爭款項之利益，致
    原告受有系爭款項之損害。被告吳文彬就系爭款項無任何法
    律上之原因，依據民法不當得利法律關係，原告得請求被告
    吳文彬返還系爭款項。
　㈡又被告吳淑華未得原告公司授權，自96年起故意將系爭款項
    匯入被告吳文彬之帳戶中。被告吳文彬身為原告之董事後，
    應負查證系爭款項匯款原因之作為義務，竟隱瞞未向原告公
    司告知，致原告公司受有系爭款項之損害，自應對原告負損
    害賠償之責。又被告吳淑華、吳文彬之上揭行為，均為原告
    所受損害之共同原因，應負連帶損害賠償之責。
　㈢原告依侵權行為法律關係向被告吳淑華、吳文彬請求連帶給
    付930萬5,000元，及依不當得利之法律關係請求被告吳文彬
    給付930萬5,000元，乃係基於個別之法律上原因，而就同一
    債務負清償責任，性質上自屬不真正連帶債務，是如被告中
    之一人為給付後，他被告即應免責任。爰依民法不當得利之
    法律關係，請求被告吳文彬將附表所示之款項返還原告公司
    。或依共同侵權行為法律關係，請求被告吳淑華、吳文彬連
    帶將附表所示之款項返還原告公司。並聲明：⒈被告吳文彬
    應給付原告930萬5,000元，及自起訴狀繕本送達翌日起至清
    償日止，按週年利率5％計算之利息。⒉被告吳淑華、吳文彬
    應連帶給付原告930萬5,000元，及自起訴狀繕本送達翌日起
    至清償日止，按週年利率5％計算之利息。⒊第⒈⒉項之任一項
    給付義務人為清償，他項給付義務人於其清償之範圍內同免
    其責任。⒋併願供擔保請准宣告假執行。
二、被告則以：
　㈠被告吳淑華與原告公司之法定代理人即訴外人陳進鎡乃夫妻
    關係，二人於75年3月結婚，自93年間起，陳進鎡即不再經
    營管理原告公司事務，全權授權被告吳淑華負責原告公司的
    實際經營，因此，當被告吳淑華發現原告公司有資金需求時
    ，便會依循往例而自行以自己名義向其母親吳章蘭子或哥哥
    即被告吳文彬借貸，以供原告公司週轉之用。
　㈡附表編號2、4、5、6、8、9之款項並非自原告公司之帳戶匯
    入，與原告公司無關；附表編號7之款項為購買原告公司內
    擺設之木雕品，當時係由被告吳文彬代為購入，原告公司再
    清償此筆代墊付款予被告吳文彬；附表編號10之款項為被告
    吳淑華曾向被告吳文彬借貸700萬元，用於原告公司營業所
    需，108年4月間，被告吳淑華以原告公司名義借款1,000萬
    元，並將其中500萬元轉入被告吳文彬的帳戶，用以清償原
    告公司對被告吳淑華所負之債務，原告公司據此對被告吳淑
    華提出侵占、背信罪之告訴，經臺灣臺南地方檢察署109年
    度調偵字第66號為不起訴處分，經原告公司不服，提起再議
    ，經臺灣高等法院臺南分院以109年度上聲議字第1057號再
    議駁回確定。被告吳淑華管理原告公司期間，雖附表1、3部
    分，以原告公司名義匯入被告吳文彬，然因時間久遠，被告
    亦無從回憶。但被告吳文彬絕無原告公司所主張不當得利之
    情形，且被告吳文彬、被告吳淑華亦無共同侵害原告公司之
    情形等語，資為抗辯，並聲明：原告之訴駁回。併願供擔保
    請准宣告免為假執行。
三、兩造不爭執事項：
　㈠原告公司之負責人陳進鎡為被告吳淑華之配偶。
　㈡被告吳文彬為被告吳淑華之胞兄。
　㈢被告吳淑華於108年4月3日將原告公司帳戶之1,000萬元分別
    匯入被告吳文彬帳戶500萬元及訴外人吳章蘭子帳戶500萬元
    ，業經原告提起侵權告訴，經臺灣臺南地方檢察署以109年
    度調偵字第66號不起訴處分，臺灣高等檢察署臺南檢察分署
    109年度上聲議字第1057號再議駁回而確定。
四、得心證之理由：
  ㈠無法律上之原因而受利益，致他人受損害者，應返還其利益
    。民法第179條定有明文。是根據民法第179條之規定，不當
    得利返還請求權之成立，須當事人間有財產之損益變動，即
    一方受財產之利益，致他方受財產上之損害，且無法律上之
    原因。即不當得利返還請求權之成立，以返還義務人無法律
    上之原因而受利益為前提要件。主張不當得利請求權存在之
    當事人，對於不當得利請求權之成立要件應負舉證責任，即
    應證明他方係無法律上之原因而受利益，致其受有損害。數
    人共同不法侵害他人之權利者，連帶負損害賠償責任。不能
    知其中孰為加害人者亦同，民法第185條第1項定有明文。按
    當事人主張有利於己之事實，就其事實有舉證之責任。但法
    律別有規定，或依其情形顯失公平者，不在此限，民事訴訟
    法第277條定有明文。按民事訴訟如係由原告主張權利者，
    應先由原告負舉證之責，若原告先不能舉證，以證實自己主
    張之事實為真實，則被告就其抗辯事實即令不能舉證，或其
    所舉證據尚有疵累，亦應駁回原告之請求。
  ㈡本件原告雖主張被告吳文彬銀行帳戶受有原告公司匯款如附
    表所示等情，為被告吳文彬所否認。惟觀諸原告所提出被告
    吳文彬銀行之存摺明細以觀，附表編號2、4、5、6、8、9之
    款項並非自原告公司之帳戶匯入，有被告吳文彬銀行存摺明
    細表附卷可查（見補字卷第27頁、第30頁、第40頁、第42頁
    、第45頁、第48頁）。是以，附表編號2、4、5、6、8、9之
    款項部分，既非由原告公司匯款予被告吳文彬銀行帳戶，難
    認原告公司此部分受有何損失。至於附表編號7之部分，依
    據被告吳文彬銀行存摺明細以觀，其上所載乃為薪資等情（
    見補字卷第43頁），難認被告吳文彬係無法律上原因，收受
    上開匯款。而附表編號1、3部分，匯款日期為96年及97年間
    ，迄今相隔十幾年，而原告公司自行匯款至被告吳文彬帳戶
    ，被告吳文彬亦無法知悉何以原告公司當時何以匯款至其帳
    戶之理由。再者，原告公司亦不否認被告吳淑華96年間乃為
    原告公司之實際負責人，而被告吳淑華於十幾年前，以原告
    公司名義將附表編號1、3所示之金額匯款予被告吳文彬，乃
    係被告吳淑華當時身為原告公司實際負責人所致，其當時匯
    款予被告吳文彬乃基於某法律上原因所為，迄今已相隔十幾
    年，一時之間，無法回想當時何以原告公司名義匯款予被告
    吳文彬，難逕認被告吳文彬受有上開款項，係無法律上之原
    因。又原告公司迄今僅以被告吳淑華目前未擔任原告公司實
    際負責人，即逕認原告公司96年、97年間如附表編號1、3匯
    款至被告吳文彬帳戶，非原告公司營業上之行為，但未能提
    出任何證據以實其說，是原告公司上開主張，係屬無據，尚
    難採憑。
  ㈢再者，原告雖另主張附表編號10部分，被告吳文彬受有原告
    公司匯款500萬元，亦無法律上之原因，受有利益，為被告
    吳文彬否認。惟原告公司曾就附表編號10部分，向被告吳淑
    華提起侵占、背信之刑事告訴，經臺灣臺南地方檢察署以10
    9年度調偵字第66號為不起訴處分，原告公司不服，提起再
    議，復經臺灣高等檢察署台南檢察分署以109年度上聲議字
    第1057號再議駁回確定，且認定被告吳淑華以其名義向被告
    吳文彬借款，實際上將款項用於原告公司，而附表編號10之
    部分，乃為原告公司還款予被告吳文彬等情（見本院卷第73
    頁、第78頁）。原告公司雖主張被告吳文彬與被告吳淑華借
    貸，與原告公司無涉，故被告吳文彬受有附表編號10之匯款
    ，仍屬無法律上之原因受有利益等語。惟被告吳文彬雖受有
    上開匯款，然當時原告公司匯款與被告吳文彬乃係基於返還
    借款所致，是以，被告吳文彬受領上開款項，並非無法律上
    之原因，不因原告公司嗣後以被告吳淑華擔任原告公司實際
    負責人期間，不得以原告公司帳戶之款項返還被告吳文彬借
    款，導致被告吳文彬受有上開款項，成為無法律上之原因，
    是以，原告公司主張，被告吳文彬受有附表編號10之款項，
    係屬無法律上之原因，係屬無據，自非可採。
  ㈣原告公司雖主張被告吳淑華對於附表所示之款項，未能清楚
    交代，而認被告吳文彬、被告吳淑華對於原告公司有民法共
    同侵權行為，亦為被告所否認。惟本件被告吳淑華於96年間
    即擔任原告公司實際負責人至108年間，長達十幾年均擔任
    原告公司負責人，附表編號2、4、5、6、8、9之款項並非自
    原告公司之帳戶匯入，難認原告公司受有何損害，已如前述
    。至於附表編號1、3、7、10之款項部分，雖由原告公司匯
    入被告吳文彬帳戶，惟均係被告吳淑華當時身為原告公司實
    際負責人之際，或因薪資、或因返還借款或因其他原因，匯
    款至被告吳文彬帳戶，難認被告吳文彬、被告吳淑華有何共
    同侵害原告公司行為。況原告公司僅以附表所示之匯款資料
    ，即逕認被告吳文彬及被告吳淑華有共同侵害原告公司之行
    為，並未能提出其他證據以實其說，依上開說明，難認被告
    吳文彬、被告吳淑華就附表所示之匯款金額部分，有任何共
    同侵害原告公司情事，是原告主張被告吳文彬及被告吳淑華
    就附表所示匯款金額部分，共同侵害原告公司一節，亦屬無
    據，自無可採。　　　
五、綜上所述，附表編號2、4、5、6、8、9之款項並非自原告公
    司之帳戶匯入，難認原告公司有何受有不當得利或侵權行為
    之損害。附表編號1、3、7、10部分，雖由原告公司匯款至
    被告吳文彬銀行帳戶，然此部分並不構成不當得利或侵權行
    為，已如前述。是以，原告依據民法侵權行為及不當得利法
    律關係，請求⒈被告吳文彬應給付原告930萬5,000元，及自
    起訴狀繕本送達翌日起至清償日止，按週年利率5％計算之利
    息。⒉被告吳淑華、吳文彬應連帶給付原告930萬5,000元，
    及自起訴狀繕本送達翌日起至清償日止，按週年利率5％計算
    之利息。⒊第⒈⒉項之任一項給付義務人為清償，他項給付義
    務人於其清償之範圍內同免其責任，均無理由，應予駁回。
    原告所為之假執行之聲請，因起訴請求已駁回，而失其依據
    ，應併予駁回。
六、原告另聲請調閱被告吳淑華合作金庫商業銀行成功分行、南
    永康分行、玉山商業銀行仁德分行、第一商業銀行自96年1
    月1日至108年9月之歷史交易明細，用以證明附表編號2、4
    、5、6、8、9之匯款是否來自原告公司，然上開業據本院依
    據原告所提出被告吳文彬銀行存摺明細其上即載明非原告公
    司所轉帳，已認定如前，故本院認無調查之必要，附此敘明
    。本件事證已明，兩造其餘攻防方法及所提出的證據，經本
    院審酌後，與判決結論不生影響，不逐一論述。
七、訴訟費用負擔之依據：民事訴訟法第78條。
中　　華　　民　　國　　111 　年　　8 　　月　　 3　　日
                  民事第四庭     法    官　葉淑儀
以上正本係照原本作成。
如對本判決上訴，須於判決送達後20日內向本院提出上訴狀。
如委任律師提起上訴者，應一併繳納上訴審裁判費。
中　　華　　民　　國　　111 　年　　8 　　月　　 3　　日
                                 書 記 官  林幸萱     
附表
編號 給付日期(民國) 金額(新臺幣) 1 96年9月11日 1,000,000元 2 96年12月11日   1,000,000元 3 97年6月23日   355,000元 4 98年11月13日   400,000元 5 104年1月12日    50,000元 6 105年5月13日   200,000元 7 105年12月30日   300,000元 8 106年12月18日   400,000元 9 107年10月29日   600,000元 10 108年4月3日 5,000,000元      合計                        9,305,000元